【裁判字號】    98,簡上,344
【裁判日期】    990805
【裁判案由】    拆屋還地   等
【裁判全文】
                臺灣高雄地方法院民事判決
上  訴  人  甲○○
訴訟代理人  乙○○
            李宏文律師
被  上訴人  丙○○
訴訟代理人  丁○○
            徐萍萍律師
上列當事人間請求拆屋還地等事件，上訴人對於民國98年8 月12
日本院98年度雄簡字第2174號第一審判決提起上訴，本院於民國
99 年7月22日言詞辯論終結，判決如下：
    主      文
原判決關於(一)命上訴人應將坐落高雄市○鎮區○○段一小段529
之1 地號土地超過如附圖（二）所示斜線部分甲，面積零點參肆
平方公尺之建物拆除，並將土地返還被上訴人之部分；(二)命上訴
人給付超過新臺幣壹仟捌佰捌拾貳元部分，及按年給付超過新臺
幣參佰零伍元部分；(三)及該部分假執行宣告，暨該部分訴訟費用
之裁判，均廢棄。
上開廢棄部分，被上訴人在第一審之訴及其假執行之聲請均駁回
。
其餘上訴駁回。
第一審、第二審訴訟費用由上訴人負擔十分之九，餘由被上訴人
負擔。
    事實及理由
一、被上訴人起訴主張：坐落高雄市○鎮區○○段一小段529 之
    1 地號土地（下稱系爭土地）係被上訴人所有之土地，而上
    訴人無合法占有之權源，竟於民國91年7 月間無權占有系爭
    土地上如附圖（一）所示斜線部分土地面積0.36平方公尺，
    空中越界作為其所有門牌號碼高雄市○○○路770 巷42號建
    物（下稱系爭房屋）後面增建物2 樓至5 樓之外牆（下稱系
    爭增建）。上訴人因無權占有系爭土地而受有利益，致被上
    訴人無法使用收益而受有損害，上訴人自應給付按申報地價
    年息百分之十計算相當於租金之不當得利。爰依民法第767
    條、第179 條之規定提起本訴等語。並於原審聲明：(一)上訴
    人應將坐落系爭土地上，如附圖（一）所示斜線部分A 之建
    物拆除，並將上開斜線部分0.36平方公尺之土地返還被上訴
    人。(二)上訴人應給付被上訴人新臺幣（下同）2,621 元，及
    自98 年1月1 日起至返還上開土地之日止，按年給付被上訴
    人403 元。
二、上訴人則辯以：系爭增建雖有部分逾越系爭土地之上空，然
    此為上訴人於91年5 、6 月間委由包商增建該房屋外牆時，
    上訴人當時並未遷入，故不知有發生越界建築之情事，並非
    故意或重大過失。本件兩造原以共有公共牆為地界區隔，以
    公共牆中心為地界，為通常之理，而被上訴人於90年10月9
    日即居住於系爭土地上門牌號碼為高雄市○○街111 號房屋
    ，故上訴人委由包商增建期間，被上訴人自可發現，然未為
    反對之表示，故依相鄰關係越界建築之法律關係，被上訴人
    自不得請求上訴人拆除上開越界部分。且經實測結果系爭增
    建即外牆僅占用系爭土地上空0.36平方公尺（於本院測得0.
    34平方公尺），面積甚微，而被上訴人土地上本設有分隔牆
    設置占用，是被上訴人並無其他使用之可能及具體之損害。
    再被上訴人主張土地法之法定租金，每年亦不過403 元，然
    系爭增建外牆與系爭房屋樑柱結構結合為一體，牆內有水、
    電管路，如貿然拆除，恐影響系爭房屋原有結構安全。且拆
    除費用最高達640,000 元，與被上訴人主張之年損害最高相
    差1,588 倍之多。又拆除過程中亦有噪音、廢棄物問題，對
    公共利益將造成極大損害。且系爭增建雨水之滴水線至多流
    入兩造共有圍牆，並無直注被上訴人所有之系爭土地，故依
    民法第148 條、第796 條之1 之規定，其請求應無理由。另
    被上訴人租金損害之請求顯屬過高，應折半計算等語，資為
    抗辯。並於原審聲明：(一)被上訴人之訴駁回。(二)如受不利益
    之判決，願預供擔保請准宣告免為假執行。
三、原審經審理結果：(一)上訴人應將如附圖（一）所示之斜線Ａ
    部分之建物拆除，將上開斜線Ａ部分建物所占用之0.36平方
    公尺之土地返還被上訴人。(二)上訴人應給付被上訴人1,933
    元，及自98年1 月1 日起至返還前開土地之日止，按年給付
    被上訴人323 元。上訴人提起上訴，於本院補陳：系爭增建
    之外牆並未占用系爭土地，更未侵入系爭土地上空達10公分
    之多。縱認系爭增建之外牆有越界建築情事，至多僅妨礙被
    上訴人所有權之完整行使，尚與無權占有他人土地使用有間
    。再系爭增建顯為系爭房屋之一體，故有民法第796 條之適
    用。況系爭土地為兩造共有之圍牆所直接占用，上訴人已無
    再利用之可能，自無從受有損害，綜合上訴人拆除費用收額
    及拆除過程產生的環保負擔，本件有權利濫用問題。本件上
    訴人並非故意占用系爭土地上空，不當得利以全部占用面積
    計算相當於租金之數額，對上訴人不公平等語。並於本院聲
    明：(一)原判決不利上訴人部分廢棄。(二)前廢棄部分，被上訴
    人在第一審之訴駁回。被上訴人則聲明：上訴駁回。
四、本件之爭點：
  (一)上訴人使用系爭土地之範圍？
  (二)上訴人為系爭增建時，被上訴人是否已知悉有越界建築之情
    形，而有民法第796 條第1 項之適用？
  (三)本件有無民法第796 條之1 規定之適用，即被上訴人行使物
    上請求權是否構成權利濫用？
  (四)若上訴人應返還相當租金之利益時，其金額以若干為適當？
五、得心證之理由：
  (一)上訴人使用系爭土地之範圍？
    1.查被上訴人所有之系爭土地，為上訴人所有之系爭增建無
      權占用，面積共計0.34平方公尺（原審測得0.36平方公尺
      ），系爭增建侵入系爭土地之長、寬各為0.38公尺、0.1
      公尺等情，業據被上訴人提出土地及建物登記第二類謄本
      各1 份（原審卷第6 頁至第7 頁）為證，並經本院依被上
      訴人聲請勘驗現場，及囑託內政部國土測繪中心測量屬實
      ，有本院98年4 月16日勘驗筆錄（原審卷第41頁）及內政
      部國土測繪中心鑑定書、補充鑑定圖（本院卷第106 、12
      5 頁）在卷可稽，自堪信為真實。是上訴人辯稱伊無權占
      用系爭土地寬度未達10公分云云，不足採信。
    2.又被上訴人就系爭土地所有權之行使範圍既及於土地上下
      ，則占用他人土地自不以直接附著土地為限，是空中越界
      之系爭增建仍屬占用系爭土地，堪認上訴人無權占有被上
      訴人所有之系爭土地無訛。
  (二)上訴人為系爭增建時，被上訴人是否已知悉有越界建築之情
    形，而有民法第796 條第1 項之適用？
    1.按土地所有人建築房屋非因故意或重大過失逾越地界者，
      鄰地所有人如知其越界而不即提出異議，不得請求移去或
      變更其房屋。但土地所有人對於鄰地因此所受之損害，應
      支付償金，民法第796 條第1 項定有明文。又土地所有人
      建築房屋逾越疆界者，鄰地所有人如知其越界而不即提出
      異議，不得請求移去或變更其建築物，主張鄰地所有人知
      其越界而不即提出異議者，應就此項事實負舉證之責任（
      最高法院45年台上字第931 號判例意旨可資參照）。查系
      爭增建為2 樓至5 樓之外牆突出物，空中越界系爭土地，
      1 樓部分並未越界，有卷附照片2 張可證（原審卷第47頁
      ），足認系爭增建於91年5 、6 月間加蓋期間，居於隔壁
      之被上訴人雖知有施工之情事，尚難以肉眼確知系爭增建
      是否越界。況兩造於本院審理時，對於系爭增建是否空中
      越界、越界面積多少，甚有爭執，並經2 次界址測量方確
      認完畢，堪認被上訴人主張起訴前2 個月請地政事務所測
      量確定界址後，才確認有越界，其非自始知悉越界等語，
      自屬可取。上訴人辯稱上訴人一開始即知悉有越界而未提
      出異議云云，未能舉證以實其說，自難採信。是以，本件
      與民法第796 條第1 項之要件有間，而無該條之適用。
  (三)本件有無民法第796 條之1 規定之適用，即被上訴人行使物
    上請求權是否構成權利濫用？
    1.按土地所有人建築房屋逾越地界，鄰地所有人請求移去或
      變更時，法院得斟酌公共利益及當事人利益，免為全部或
      一部之移去或變更。但土地所有人故意逾越地界者，不適
      用之。民法第796 條之第1 項定有明文。本條之增設實質
      上乃土地所有權人行使物上請求權應符合民法第148 條第
      1 項規定之具體化。兩規定可為相同解釋。
    2.系爭增建占用系爭土地0.34平方公尺，除雨水之滴水線可
      能流入系爭土地，已足影響被上訴人住處之日照、空氣流
      通，妨礙被上訴人就系爭土地所有權之行使。再系爭增建
      係使用執照核發後之2 次施工結果，為違法建築，為上訴
      人所自認（原審卷第100 頁）。自當事人利益面而言，系
      爭增建既為違建，拆除過程應不致影響系爭房屋主結構之
      安全性，且現在之工程技術具備拆除系爭增建之能力，有
      3 工程公司之估價單各1 紙可資佐證（原審卷第83頁至第
      85 頁 ）。自公益層面而言，違建的利益保護正當性本即
      較低。茲比較衡量兩造前揭損益得失及公共利益之維護，
      難認被上訴人物上請求權之行使違反公益或以損害上訴人
      為主要目的。上訴人援為拒絕拆除系爭增建之理由，顯然
      無據。本院就前揭利益衡酌後，既認被上訴人物上請求權
      行使之正當性，是拆除過程之噪音、廢棄物，及其拆除費
      用，為必要支出之社會成本及回復原狀成本，上訴人執此
      抗辯，無異於倒果為因，洵非可採。
    3.末按所有權人所有人對於無權占有或侵奪其所有物者，得
      請求返還之。對於妨害其所有權者，得請求除去之。有妨
      害其所有權之虞者，得請求防止之。民法第767 條第1 項
      定有明文。綜上所述，本件上訴人占用系爭土地無合法之
      權源，則被上訴人依民法第767 條第1 項規定，請求上訴
      人將坐落系爭土地如附圖所示之斜線甲部分、面積0.34平
      方公尺之建物拆除，並將系爭土地返還被上訴人，應予准
      許；逾此範圍之請求，不予准許。
  (四)若上訴人應返還相當租金之利益時，其金額以若干為適當？
    1.按無法律上原因而受有利益，致他人受損害者，應返還其
      利益，民法第179 條定有明文。而無權占有他人之土地，
      可能獲得相當於租金之利益，並致土地所有權人無法對土
      地為使用收益，而受有同額之損害，應為社會通常觀念（
      最高法院61年台上字第1695號判例參照）。本件上訴人占
      用土地，無法律上原因而受有利益，致被上訴人受有損害
      ，則被上訴人依民法第179 條請求系爭增建完成後即97年
      7 月1 日起至上訴人返還土地之日止，給付占用系爭土地
      相當於租金之不當得利，即屬有據。又此項請求，不以被
      上訴人有使用上之計畫與財產上的差額損害為限。是上訴
      人抗辯系爭土地為兩造共有圍牆所占用，上空無使用可能
      云云，難謂有據。
    2.按城市地方房屋之租金，以不超過土地及其建築物申報總
      價額年息百分之十為限。此項規定，於租用基地建築房屋
      之情形亦準用之，土地法第97條第1 項、第105 條定有明
      文。又所謂年息百分之十為限，乃指基地租金之最高限額
      而言，並非必須照申報價額年息百分之十計算之，尚須斟
      酌基地之位置，工商繁榮程度、使用人利用基地之經濟價
      值、所受利益，彼等關係及社會感情等情事，以為決定。
      另土地法第97條第1 項規定所謂之土地價額，依同法施行
      法第25條之規定，係指法定地價而言。法定地價依同法第
      148 條規定，係指土地所有權人依土地法所申報之地價。
      查系爭土地自91年至95年12月31日止，申報地價為每平方
      公尺10,400元，自96年1 月至今，申報地價為每平方公尺
      11,200元，此有高雄市政府地政處前鎮地政事務所98 年7
      月21日高市地鎮三字第0980006860號函及電話紀錄一紙（
      原審卷第92頁至第93頁）在卷可參。本院審酌系爭增建所
      占有之系爭土地，坐落於高雄市○○街，鄰近為獅甲國小
      、國中，附近有家樂福、好市多大賣場，附近為一般社區
      ，生活機能堪稱方便，系爭增建作為系爭房屋之增建外牆
      ，其2 樓至5 樓突出部分占用系爭土地之上空，均有本院
      前揭勘驗筆錄在卷可憑，本院依上開狀況，認為被上訴人
      請求上訴人占用系爭土地相當於租金之不當得利，以申報
      地價年息百分之八計算為適當，則自91年7 月1 日起至97
      年12月31日止，上訴人占有系爭土地得受相當於租金之不
      當得利，共計為1,882 元【（10,400×0.08×4.5 ＋
      11,200×0.08×2 ）×0.34＝1,882 （元以下四捨五入）
      】，而自98年1 月迄今，上訴人占有系爭土地所受之利益
      為每年305 元【11,200×0.08×0.34＝305(元以下四捨五
      入) 】，被上訴人請求上訴人應給付被上訴人自91年7 月
      1 日起至97年12月31日止相當於租金之不當得利1,882 元
      ，並自98年1 月1 日起至返還系爭土地之日止，按年給付
      被上訴人305 元，為有理由，應予准許，逾此範圍請求，
      為無理由，不應准許。
六、綜上所述，被上訴人依民法第767 條第1 項及民法第179 條
    之規定，請求上訴人將坐落系爭土地如附圖（二）編號甲、
    面積0.34平方公尺之建物拆除，將系爭土地返還被上訴人；
    並給付被上訴人1, 882元，及自98年1 月1 日起至返還系爭
    土地之日起，按年給付被上訴人305 元，為有理由，應予准
    許。逾此範圍之請求，為無理由，應予駁回。原審就超過上
    開應准許部分，為被上訴人敗訴之判決，並為假執行之宣告
    ，自有未洽。上訴意旨就此部分指摘原判決不當，求予廢棄
    改判，為有理由。至於原審就上開應准許部分為被上訴人勝
    訴之判決，並為假執行之宣告，核無違誤，上訴意旨，就此
    部分，仍執陳詞，指摘原判決不當，求予廢棄，為無理由，
    應駁回其上訴。
七、據上論結，本件上部為一部有理由，一部無理由，依民事訴
    訟法第436 條之1 第3 項、第449 條第1 項、第450 條、第
    79條但書，判決如主文。
中    華    民    國    99    年    8     月    5     日
                  民事第三庭   審判長法  官  朱玲瑤
                                     法  官  李嘉益
                                     法  官  洪能超
以上正本證明與原本無異。
本判決不得上訴。
中    華    民    國    99    年    8     月    5     日
                                     書記官  火秋予

司法院資訊處製作；財團法人民間司法改革基金會備份。
